【裁判字號】    94,訴,47
【裁判日期】    950919
【裁判案由】    侵權行為損害賠償
【裁判全文】
臺灣高等法院民事判決                    94年度訴字第47號
原      告  丙○○
法定代理人  甲○○
被      告  乙○○
上列當事人間因侵權行為損害賠償事件，經本院於中華民國95年
9月5日言詞辯論終結，判決如下：
    主  文
被告應給付原告新臺幣壹佰捌拾伍萬捌仟佰捌拾元，及自民
國94年6月18日起至清償日止，按年息5% 計算之利息。
原告其餘之訴駁回。
訴訟費用由被告負擔55%，餘由原告負擔。
本判決所命之給付於原告以新臺幣陸拾貳萬元為被告供擔保後，
得假執行。
原告其餘假執行之聲請駁回。
    事實及理由
一、原告起訴主張：被告於民國（下同）92年10月25日21時30分
    許，駕駛車牌號碼3419FJ號自用小客車，沿台北縣林口鄉○
    ○路往佳林路方向行駛，至台北縣林口鄉○○路 285號前時
    ，應注意停車時，要緊靠道路右側，及開啟車門時，應注意
    車外行人、車輛，並讓其先行，而依當時天候晴、夜間有照
    明、無障礙物、視距良好之情形，又無不能注意之情事，竟
    疏於注意左後方來車、並讓其先行，即貿然停車並開啟左前
    駕駛座之車門，適左後方由訴外人陳郁涵所駕駛、後座搭載
    原告之車牌號碼QT2401號重型機車，於行經該處時，閃避不
    及，當場撞擊上開自用小客車左前車門而人車倒地，原告因
    此受有外傷性額葉腦出血、右側大腳趾開放性骨折、嗅覺喪
    失等傷害，原告確因本件車禍受有上開傷害，被告之過失行
    為與原告之傷害間，自有因果關係，被告並經刑事判決過失
    傷害處刑在案，爰依民事訴訟法第 184條、第193條、第195
    條，請求被告賠償新台幣（下同 ）3,409,500元，及自民國
    94年6月18日起，至清償日止，按年息 5%計算之利息。
二、被告則以：原告目前還是學生，並無職業，原告請求減少勞
    動能力50% 之損害過高；又原告請求慰撫金應以30萬元為當
    等語抗辯。
三、經查，原告主張：被告於92年10月25日21時30分許，駕駛車
    牌號碼3419FJ號自用小客車，沿台北縣林口鄉○○路往佳林
    路方向行駛，至台北縣林口鄉○○路 285號前時，疏於注意
    左後方來車、並讓其先行，即貿然停車並開啟左前駕駛座之
    車門，適左後方有訴外人陳郁涵無照駕駛，車牌號碼QT2401
    號重型機車，後座搭載未戴安全帽之原告，於行經該處時，
    閃避不及，撞擊上開自用小客車左前車門，而人車倒地，原
    告因此受有外傷性額葉腦出血、右側大腳趾開放性骨折等傷
    害之事實，為兩造所不爭，並有道路交通事故現場圖、道路
    交通事故調查報告表(一)(二)、台北縣政府警察局新莊分局道路
    交通事故補充資料表、肇事地點暨上開自用小客車、機車受
    損照片12幀、長庚紀念醫院 93年1月28日診斷證明書一紙及
    病歷資料等足憑（見臺灣板橋地方法院檢察署93年度核退第
    1465號卷宗第 5頁、6頁至7頁、10頁至16頁、18頁、臺灣板
    橋地方法院93年度交易字第 136號卷宗第26頁及外放證物袋
    、本院卷第20頁、第21頁），堪信為真。
四、按「因故意或過失，不法侵害他人之權利者，負損害賠償責
    任」；「汽車、機車或其他非依軌道行駛之動力車輛，在使
    用中加損害於他人者，駕駛人應賠償因此所生之損害」，民
    法第184條第1項前段、第191條之2前段規定甚明。被告駕駛
    汽車，因疏未注意左後方來車、並讓其先行，即貿然停車並
    開啟左前駕駛座之車門，適左後方有訴外人陳郁涵無照駕駛
    ，車牌號碼QT2401號重型機車，後座搭載未戴安全帽之原告
    ，於行經該處時閃避不及，撞擊上開自用小客車左前車門而
    人車倒地，致原告受有傷害，被告之過失行為與原告之受傷
    間有因果關係甚明。被告對其過失致侵害原告之身體、健康
    ，亦不爭執（見本院卷第20頁），堪信為真，自應負侵權行
    為損害賠償責任。原告依民法第193條第1項、第195條第1項
    前段規定，請求醫療費用 51,569元，看護費用100,000元，
    被告並不爭執（見本院卷第21頁、57頁），茲僅就被告有爭
    執之減少勞動能力損失及精神慰撫金部分審究之。經查：
  (一)減少勞動能力損失部分：原告主張：其受有外傷性額葉腦出
    血、右側大腳趾開放性骨折，經送醫後於92年11月18日將右
    側大腳趾截肢、嗅覺喪失等傷害等語，被告對原告外傷性額
    葉腦出血、右側大腳趾開放性骨折，經送醫後，其右側大腳
    趾經截肢等情，並不爭執，惟對原告嗅覺喪失部分，則抗辯
    ：其與車禍之發生無因果關係云云。查：
  (1)原告於 92年10月25日發生車禍，93年1月28日回診財團法人
    長庚紀念醫院（林口）分院（下稱長庚醫院）時，主述：「
    嗅覺喪失」，該醫院認：「一般而言，嗅覺喪失確實可能為
    腦部外傷之後遺症」等語，有該院診斷證明書、及95年 4月
    25日（95）長庚院法字第0068號函可證（見本院卷第36頁、
    52頁）。本院再送行政院國軍退除役官兵輔導委員會台北榮
    民總醫院（下稱榮民總醫院）鑑定，該院認：「原告於92年
    10月車禍後嗅覺喪失，經嗅覺檢查確實為嗅覺全失」等語，
    有該院95年 6月21日北總企字第0950011582號函、診斷證明
    書可按（見本院卷第45頁、48頁），既無證據證明原告因其
    他事故造成嗅覺喪失，從車禍發生時間與原告喪失嗅覺之時
    間僅相隔 3個月判斷，兩者間應有相當因果關係。本院94年
    度交上易字第54號刑事判決雖為相反認定，有該刑事判決可
    稽，但民、刑案件，對於證據證明程度之要求本即有別，本
    院就該因果關係之判斷，不受該刑事判決拘束。
  (2)本院就原告減少勞動能力之比率，送請長庚醫院、榮民總醫
    院鑑定，該2醫院均未就該問題表示意見，有長庚醫院95年4
    月25日（95）長庚院法字第0068號函、榮民總醫院95年6月2
    1日北總企字第0950011582 號函可稽（見本院卷第36頁、45
    頁）。本院認：原告所受之傷害係外傷性額葉腦出血、右側
    大腳趾開放性骨折，經送醫後，其右側大腳趾經截肢、嗅覺
    喪失等傷害，已如前述，屬勞工保險條例第53條附表即「勞
    工保險殘廢給付標準表」所稱之「足趾缺損障礙，1足第1趾
    殘缺」第14級殘廢標準及「鼻未缺損，而鼻機能遺存顯著障
    害」第13級殘廢標準。兩造均同意依學者曾隆興製作之「各
    殘廢等級喪失或減少勞動能力比率表」（曾隆興著，現代損
    害賠償法論，73年初版第258頁 ），判斷減少勞動能力之比
    率（見本院卷第38頁、47頁），依「各殘廢等級喪失或減少
    勞動能力比率表」，勞工保險條例所定第14級殘廢標準，所
    減少之勞動能力為15.38%；勞工保險條例所定第13級殘廢標
    準，所減少之勞動能力為23.07%，合計48.45%。原告發生車
    禍前係學生，依基本工資每月15,840元（原告誤為16,000元
    ）計算，原告每年之工資為190,080元（即15,840×12=190,
     080元），故被告每年減少之勞動能力損失為92,094元（即
     190,080×48.45%＝92,094元、元以下四捨五入）。又原告
    為75年11月 1日生，有診斷證明書可證（見本院卷第48 頁）
    ，依勞動基準法第54條第1項第1款規定，勞工於年滿60歲時
    得強制退休，故一般勞工之勞動能力應算至年滿60歲止。原
    告於本件車禍受傷時即92年10月25日起至135年11月1日年滿
    60歲止，尚可工作之年限為43年又7天（即43.02年），依年
    別 5%複式霍夫曼式計算法第1年不扣除中間利息，原告得請
    求減少勞動能力之損失為2,145,736元，其計算方式【92,09
    4×23.00000000＋92,094×0.02×（23.00000000-00.00000
    000）=2,145,736】，堪信為真。
  (二)精神慰撫金部分：原告目前就讀稻江家商應用外語科，因車
    禍休學二年，沒有收入，沒有動產、不動產；被告職業為警
    察，警察專科學校畢業，每月收入約五萬元，有房子一棟，
    房價總額500萬元 ，有貸款，尚未結婚等情，業據兩造陳述
    明確（見本院卷第20頁、57頁）。本院審酌兩造上開身分、
    地位、經濟能力、原告所受傷害、精神上之痛苦、社會景氣
    程度，認原告非財產上損害賠償以 800,000元為當。
  (三)綜上，原告可得請求賠償之金額為醫療費用51,569元、看護
    費用100,000元、減少勞動能力之損失2,145,736元、精神慰
    撫金800,000元，，合計3,097,305元（51,569+100,000+2,1
     45,736 +800,000=3,097,305），原告依侵權行為之法律關
    係，請求上訴人給付 3,097,305元及自刑事附帶民事起訴狀
    繕本送達翌日即94年 6月18日起至清償日止，按年息5%計算
    之利息，即屬有據。
五、按「損害之發生或擴大，被害人與有過失者，法院得減輕賠
    償金額或免除之」；「前二項之規定，於被害人之代理人或
    使用人與有過失者，準用之 」，民法第217條第1、3項定有
    明文。關於非財產上之損害，被害人對於損害之發生或擴大
    與有過失者，民法第217 條既未將之除外，依公平之原則，
    自應一體適用。查：訴外人陳郁涵無照駕駛車牌號碼QT2401
    號重型機車，後座搭載未戴安全帽之原告，與被告發生車禍
    ，已如前述，道路交通管理處罰條例第21條第1項第1款雖規
    定：汽車駕駛人，未領有駕駛執照駕車者，處新臺幣 6千元
    以上1萬2千元以下罰鍰，並當場禁止其駕駛及扣留其車輛牌
    照，但現行民法第184條第2項已刪除「違反保護他人之法律
    者，推定其有過失」規定，且原告係被害人，故訴外人陳郁
    涵無照駕駛並無推定過失之適用，不得據此認定原告有過失
    。又按機器腳踏車附載人員，駕駛人及附載坐人均應戴安全
    帽，道路交通安全規則第88條第1項第5款、道路交通管理處
    罰條例第31條第 6項規定甚明。原告所受之傷害係外傷性額
    葉腦出血、右側大腳趾開放性骨折、嗅覺喪失，其中嗅覺喪
    失與外傷性額葉腦出血有關，原告未戴安全帽之行為，與其
    腦部受傷損害之擴大有因果關係。茲審酌原告未戴安全帽；
    被告未注意左後方來車、並讓其先行，即貿然停車並開啟左
    前駕駛座之車門，原告應負40%責任，被告應負60%責任，依
    民法第217條第1項過失相抵原則，原告得請求之金額為1,85
    8,383元（3,097,305×60% =1,858,383元，元以下四捨五入
    ）。
六、綜上所述，原告依侵權行為法律關係，請求被告給付1,858,
    383元及自附帶民事起訴狀繕本送達翌日即94年6月18日起至
    清償日止，按年息5%計算之利息，為有理由，應予准許。逾
    此所為請求，為無理由，應予駁回。原告陳明願供擔保，聲
    請宣告假執行，經核其勝訴部分，合於法律規定，爰酌定相
    當擔保金額宣告之；其餘假執行之聲請，因訴之駁回而失所
    附麗，不予准許。
七、本件事證已臻明確，兩造其餘攻擊、防禦方法及未經援用之
    證據，經本院審酌後認對判決結果不生影響，爰不一一論列
    ，附此敘明。
八、結論：本件原告之訴，為一部有理由，一部無理由，依民事
    訴訟法第79條、第463條、第390條第2項，判決如主文。
中    華    民    國    95    年    9     月    19    日
                    民事第十一庭
                        審判長法  官  鄭雅萍
                              法  官  薛中興
                              法  官  林恩山
正本係照原本作成。
如不服本判決，應於收受送達後20日內向本院提出上訴書狀，其
未表明上訴理由者，應於提出上訴後20日內向本院補提理由書狀
（均須按他造當事人之人數附繕本）上訴時應提出委任律師或具
有律師資格之人之委任狀；委任有律師資格者，另應附具律師資
格證書及釋明委任人與受任人有民事訴訟法第466條之1第1項但
書或第2項（詳附註）所定關係之釋明文書影本。
中    華    民    國    95    年    9     月    21    日
                              書記官  周淑靜
附註：
民事訴訟法第466條之1（第1項、第2項）：
對於第二審判決上訴，上訴人應委任律師為訴訟代理人。但上訴
人或其他法定代理人具有律師資格者，不在此限。
上訴人之配偶、三親等內之血親、二親等內之姻親，或上訴人為
法人、中央或地方機關時，其所屬專任人員具有律師資格並經法
院認為適當者，亦得為第三審訴訟代理人。


司法院資訊處製作；財團法人民間司法改革基金會備份。
